【裁判字號】    97,家上,79
【裁判日期】    971230
【裁判案由】    離婚等
【裁判全文】
臺灣高等法院臺南分院民事判決  97年度家上字第79號
上  訴  人  甲○○
訴訟代理人  陳文忠  律師
            蔡青芬  律師
被 上 訴人  乙○○
訴訟代理人  陳文彬  律師
            柯惇云  律師
上列當事人間請求離婚損害賠償事件，上訴人對於中華民國97年
6月10日臺灣嘉義地方法院所為第一審判決（96年度婚字第508號
）提起上訴，本院於97年12月16日言詞辯論終結，判決如下：
    主      文
上訴及追加之訴並假執行之聲請均駁回。
第二審（含追加之訴）訴訟費用由上訴人負擔。
    事實及理由
一、上訴人主張：伊於96年1月間罹患肺癌治療後，兩造於96 年
    6月23日公證結婚後同住於新竹期間，被上訴人未給伊租屋
    處鑰匙；自被上訴人於同年9月24日送伊回娘家兩造分居起
    ，均未給付伊生活費，兩造之婚姻確已生破綻達難以維持之
    程度，不能達成共同生活之婚姻目的，有民法第1052條第2
    項所定難以維持婚姻之重大事由，其事由之發生，實係因被
    上訴人未給付伊罹患肺癌治療修養期間之任何生活費用，對
    伊毫無責任感所致，對難以維持婚姻重大事由之發生可歸責
    被上訴人，原審據以判准離婚確定。被上訴人所提出之MSN
    通話紀錄，無法證明屬實；況網友Y翰則係在大學聯誼時認
    識，僅偶在網路相遇才會開玩笑閒聊；被上訴人知伊婚前朋
    友網友e'est la vie，係基於朋友關心，未去過其住處；網
    友「永遠的微笑」則係線上遊戲網友，男女未明，被上訴人
    亦知此人，婚前曾組隊一起玩遊戲，與對方互稱公婆只是通
    用的簡單綽號；即使伊與其他網友在網路虛擬世界上有一些
    較誇張曖昧之對話，被上訴人亦常在旁觀看伊與其他網友對
    話從未指責或異議，其後於同年9月間兩造仍相偕愉快旅遊
    日本，應知悉該等對話為玩笑話而非真實，並非兩造婚姻不
    能維持之事由，上訴人就兩造離婚原因之發生並無過失。爰
    依民法第1056條第2項規定，請求賠償非財產上之損害100萬
    元；且伊右肺已切除無法過常人生活，因判決離婚而陷於生
    活因難，依民法第1057條規定，請求被上訴人支付贍養費12
    0萬元，原判決駁回請求，尚有未洽。又伊右肺已切除無法
    過正常人生活，被上訴人本應負擔上訴人之扶養費，現因被
    上訴人之過失導致兩造婚姻無法維繫，上訴人受有扶養費之
    損害，則上訴人應有請求損害賠償之權利，追加依民法第10
    56條第1項規定，請求賠償婚姻上之生活保持請求權（即請
    求他方負擔家庭生活費用之權利）喪失之財產上損害賠償10
    0萬元。上訴及追加聲明，求為判決：
    (一)原判決關於上訴人敗訴部分廢棄。
    (二)上開廢棄部分，被上訴人應給付上訴人新台幣220萬元，
      並自民國97年2月23日起至清償日止，按年息5％計算之利
      息。
    (三)被上訴人應給付上訴人新台幣100萬元，並自民國97年10
      月10日起至清償日止，按年息5％計算之利息。
    (四)第一、二審訴訟費用均由被上訴人負擔。
    (五)上訴人願供擔保，請准宣告假執行。
二、被上訴人則以：兩造婚姻之發生與歸責，乃導因於伊懷疑上
    訴人有藉由MSN與數名網友不正常之對話，言語曖昧互稱老
    公、老婆，及外出交往相約至男方住處，接受男性網友餽贈
    手機與號碼，與男性網友電話長聊，為此兩造屢生爭執，且
    不願與被上訴人之家人和睦相處，已逾越夫妻通常所能忍受
    之程度，因兩造共同經營婚姻之誠摯相愛、互信、互諒已蕩
    然無存，因此而經法院判准兩造離婚，係可歸責於上訴人之
    過失事由，上訴人不得依民法第1056條第2項請求非財產上
    之損害100萬元及依民法第1057條請求給付贍養費120萬元。
    原判決駁回上訴人請求，並無違誤。又制度上設有離婚贍養
    費之規定以解決因離婚後之生活窮困問題，故民法第1056條
    第1項所謂因判決離婚而受有損害，不應包括婚姻上之生活
    保持請求權。況上訴人目前與其母親同住，其父為已故畫家
    ，家境上較為富裕；上訴人手術後復原狀況良好，亦未舉證
    其勞動能力有喪失或減損之情形，應仍具有一般人之工作能
    力，並無任何陷於不能維持生活及無謀生能力之情。聲明求
    為判決：
    (一)上訴及追加之訴均駁回。
    (二)第二審訴訟費用由上訴人負擔。
    (三)如受不利判決，願供擔保，請准免宣告假執行。
三、經查：原審係以上訴人罹患肺癌，於96年1、2月間開刀切除
    全右肺葉治療，被上訴人曾多次到醫院探視；兩造於96年6
    月23日公證結婚，婚後租住於苗栗縣竹南鎮○○路，被上訴
    人則於同鎮國家衛生研究院服國防役；自婚後兩造同住於新
    竹期間，被上訴人未給上訴人租屋處之鑰匙，又自96年9月
    間載送上訴人返回娘家兩造分居起，即未給付其任何生活費
    用等情，為兩造所不爭。又上訴人已為人妻，仍與男性網友
    在網路上以曖昧之語對話，妨礙兩造婚姻生活。就原審諭知
    進行商談婚姻問題，兩造未就婚姻問題協談，反相互指責對
    方，感情破裂難以癒合，且主觀上均不願再繼續婚姻關係，
    無改善婚姻生活意願，認兩造婚姻確已生破綻達難以維持之
    程度，係民法第1052條第2項所定難以維持婚姻之重大事由
    ，而其事由之發生，實係因被上訴人自96年9月間兩造分居
    起，在上訴人罹患肺癌尚須修養期間，毫無責任感未給付其
    任何生活費用，而上訴人與男性網友在網路上以曖昧之語對
    話，兩造間未能互相體諒，欠缺良性溝通及維繫婚姻生活誠
    意所致，依其情事，認被上訴人過失責任較重，判決駁回被
    上訴人離婚請求，而准上訴人以此為由之反訴離婚請求。被
    上訴人未上訴而告確定（見原審判決）。
四、就被上訴人主張上訴人與男性網友之MSN對話內容及外出，
    為民法第1052條第2項所定難以維持婚姻之重大事由，對兩
    造之判決離婚應有過失部分：
    (一)觀諸被上訴人所提出上開上訴人與網友之MSN通話記錄，
      其內容略為：
      1.2007年7月16日上訴人以「ching-ya」名義與網友「
        c'est la vie」MSN通話：
        …
        網  友：你喜歡我住的環境嗎？
        上訴人：恩--不錯啊--喜歡！
        網  友：喜歡就好，怕你不喜歡，
                希望你星期四能早點回來。
        上訴人：呵--為什咪怕我不喜歡。
        網  友：你如果不喜歡就不想來陪我了。
        上訴人：呵--。
        網  友：等你好久，一直都在新竹
        …
        網  友：只是要去新竹陪你男友，不能陪我。
        上訴人：你地電話是多少？呵~我回來就陪你。
        網  友：0000000000。
        上訴人：呵--
        網  友：那你明天衝回來好了！
        上訴人：要怎稱你？
        網  友：小羽
        上訴人：會很敢」。
        …
      2.2007年7月24日上訴人以「ching-ya」名義與網友「c'e
        st la vie」MSN通話：
        …
        網  友：你可以跟男友請假去台北嗎？
        上訴人：還不知--。
        網  友：好想抱你睡覺哦。
        上訴人：呵--來抱啊，呵--。
        網  友：厚，誘拐我。
        上訴人：呵--來啊！小雨--小雨--來啊！
                我讓你抱抱說。
        網  友：厚，快回來台南啦！好不好？
        上訴人：好！
        網  友：下星期一回來吧！
        上訴人：啊…沒錢坐回去台南。
        網  友：我匯1000元給你當車錢。
        …
        網  友：你去新竹的車錢是你男友出的?
        上訴人：恩啊！不對，是媽咪出地。
                去台南時是男友出地。
        …
        上訴人：還好你有帶我吃好料說。
        網  友：ok啦，養你沒問題。
        …
        上訴人：我要17才能下去啦！
        網  友：回來要住久一點
        上訴人：嗯！也要找個理由說
        …
      3.2007年7月24日上訴人以「ching-ya」名義與網友「<ㄚ
        翰>」MSN通話：
        …
        上訴人：你都一個人喔。
        <ㄚ翰>（網友）：是呀。
        上訴人：會寂寞喔。
        <ㄚ翰>：黑呀。
        上訴人：睡覺時又沒人陪喔。
        <ㄚ翰>：然到你要陪我嗎？
        上訴人：呵-想啊！因為怕你無聊啊，呵--
        <ㄚ翰>：那等你回來再說吧。
        …
        上訴人：那有錢，我還想被人包養呢，讓我買名包包。
        …
        上訴人：還有啊--睡睡時要蓋被被喔，
                不然會涼到肚子就不好了，
                還有外加睡睡時啊，要想我喔！
        …
        上訴人：真地要想我呀。
        <ㄚ翰>：這樣子好像--好像出差前對老公的叮嚀。
        上訴人：呵--是喔--呵，不管怎麼樣都要想喔--!
        上訴人：要不要親一個，呵（口紅印圖樣）。
        <ㄚ翰>：（臉紅圖樣、口紅印圖樣）。
        …
      4.2007年9月3日上訴人以「當你在穿山越嶺的另一邊  我
        在孤」名義與網友「永遠的微笑」MSN通話：
        …
        網  友：老婆我回來了唷。
        上訴人：呵-你回來了啊-。
        網  友：我要搬家了唷。
        …
        上訴人：老公這你一個人住--三間喔。
        …
        網  友：給我看你嗎？
        上訴人：呵-這邊沒有（視）訊可以開給老公看。
        網  友：天氣變化多注意點阿。
        上訴人：恩-是地老公-婆會注意地。
                呵-你也是要注意喔!
        …
        網  友：婆-我去忙了…」等語。
    (二)上開MSN通話記錄，有MSN通話記錄影本附卷可稽（見原審
      卷第55-77頁）。上訴人在原審對上開通話內容之真實性
      並不爭執，並針對對話內容提出解釋，僅爭執其證據能力
      ，有上訴人在原審提出之民事答辯暨反訴起訴狀可按（見
      原審卷第104-106頁）；況上訴人確有以自承所使用之000
      0000000號行動電話（見本院卷第56頁）與男性網友（c'e
      st la vie）在對談過程中留下之0000000000號行動電話
      ，分別於96年8月10日13時許（受話85秒）、8月13日20時
      許（受話79秒）、8月15日10時（發話）、12時（受話）
      、8月18日13時許（發話201秒）、8月19日21時許（受話
      100秒）、8月20日12時許（受話271秒）、15時許（受話
      37秒）、8月23日零時（發簡訊並受話137秒）、13時許（
      受話621秒）及同年9月22日22時許（受話201秒），有亞
      太電信股份有限公司函送0000000000號行動電話之通聯調
      閱查詢單在卷可按（見原審卷第126-131頁）。該通話記
      錄內容應堪信為真實。上訴人復未提出新證據資料，在本
      院否認通話記錄及手機簡訊資料真正，實無可採。另參以
      上訴人自承有將MSN之帳號、密碼告知被上訴人（見原審
      卷第104頁），即難謂被上訴人取得上開資料，係非法取
      得，上訴人抗辯被上訴人未經其同意取得前述資料，不具
      證據能力云云，並不可取。
    (三)被上訴人另主張上訴人於96年9月25日以自承所使用之000
      0000000號行動電話，向被上訴人所使用之0000000000號
      手機傳簡訊表示：「對不起，多是我的錯，我不該跟網遊
      （友）出去和聊天，不該自私，你說地話被你說沒聽進去
      （你說的話沒聽進去），我也很抱歉，我很笨，你說地每
      件事我都沒達到你到地，我只是你的拖累對吧，你已經沒
      有愛我了，我們之間沒愛與幸福，你討厭我嘛。我會消失
      不讓你看了討厭和生氣，對不起，我只有這句話可以說，
      沒別的可說」，並提出手機簡訊影本在卷可按（見原審卷
      第78頁）。上訴人在原審並不爭執其為真正（見原審卷第
      109頁民事答辯暨反訴起訴狀），其內容復與通話記錄相
      符（見原審卷第132頁），應堪信為真實。上訴人復未提
      出新證據資料，在本院否認手機簡訊資料真正，實無可採
      。
    (四)綜上MSN通話記錄與手機簡訊資料，被上訴人主張上訴人
      與男性網友在MSN以前揭曖昧之語對話內容及外出，堪可
      信實。不論上訴人與男性網友之交情如何，是否確有共同
      出遊或過夜，參以上訴人已為人妻，卻未能盡守本分，反
      與男性網友在網路上以前揭曖昧之語對話，此對兩造之共
      營婚姻生活，實難謂全無妨礙，此舉顯非適當，被上訴人
      因此對上訴人心存芥蒂，亦屬人情之常。是被上訴人主張
      上訴人與男性網友之MSN對話內容及外出，對兩造婚姻經
      法院以民法第1052條第2項所定難以維持婚姻之重大事由
      而判決離婚為有過失，應可採信。
五、按夫妻之一方，因判決離婚而受有損害者，得向有過失之他
    方，請求賠償。前項情形，雖非財產上之損害，受害人亦得
    請求賠償相當之金額。但以受害人無過失者為限。又夫妻無
    過失之一方，因判決離婚而陷於生活困難者，他方縱無過失
    ，亦應給與相當之贍養費。民法第1056條第1、2項及第1057
    條分別定有明文。依上開規定，因判決離婚之夫妻一方須無
    過失，始可向有過失之他方請求賠償相當金額之非財產上損
    害；又因判決離婚而陷於生活困難之夫妻一方，於離婚之原
    因事實無過失，始可請求他方給付贍養費。
    查兩造對判決離婚之原因事由，被上訴人雖過失責任較重，
    惟上訴人就兩造間婚姻難以維持之重大事由為有過失，已如
    前述，揆諸首開說明，自不得請求被上訴人給付非財產上之
    損害賠償及贍養費，是上訴人依民法第1056條第2項及第105
    7條之規定，分別請求被上訴人給付其非財產上之損害賠償
    100萬元及贍養費120萬元，均屬無據，其假執行之聲請亦失
    所附麗，應併予駁回。原審為上訴人敗訴之判決，及駁回其
    假執行之聲請，並無不合。上訴意旨指摘原判決不當，求予
    廢棄改判，為無理由，應予駁回。
六、次按夫妻之一方，因判決離婚而受有損害者，固得依民法第
    1056條第1項規定，向有過失之他方，請求賠償。惟為填補
    婚姻上生活保持請求權喪失而設，給與權利人個人生活所需
    之範圍，已於民法第1057條作有關贍養費之規定，此乃基於
    權利人生活上之需要，為求道義上公平，使於婚姻關係消滅
    後，事後發生之一種給付，有扶養請求權之意味；換言之，
    亦即離婚時，如婚姻繼續存在，夫妻一方得向他方期待之扶
    養數額相同，非賠償請求權性質（見最高法院87年度台上字
    第128號、95年度台上字第855號、96年度台上字第269號判
    決意旨）。是為填補婚姻上生活保持請求權喪失而設之贍養
    費，既已為民法第1057條所明定，是民法第1056條第1項所
    規定，因判決離婚之夫妻一方得向有過失之他方請求賠償所
    受「損害」，並未包括此為填補婚姻上生活保持請求權喪失
    而設之贍養費，否則有關民法第1057條之請求權人須無過失
    之規定將成具文。是本件上訴人於上訴後，以其罹患肺癌，
    右肺全部切除，肺功能受損，已無法過正常人生活，現因判
    決離婚，受有婚姻上生活保持請求權喪失之損害，在本院追
    加依民法第1056條第1項之規定，請求被上訴人給付100萬元
    ，亦屬無據，應予駁回，其以供擔保為條件假執行宣告之聲
    請，亦失所依附，應併駁回。
六、本件事證已臻明確，兩造其餘攻擊防禦方法及證據資料，核
    與判決結果不生影響，無一一論述必要，併予敘明。
七、據上論結，本件上訴及追加之訴均無理由，依民事訴訟法第
    449條第1項、第78條，判決如主文。
中    華    民    國    97    年    12    月    30    日
                  民事第二庭      審判長法  官  丁振昌
                                        法  官  吳上康
                                        法  官  李素靖
上為正本係照原本作成。
如對本判決上訴，須於判決送達後20日內向本院提出上訴狀，未
表明上訴理由者，應於上訴後20日內，向本院提出理由書（須附
繕本）。依法須繳納裁判費並應委任律師為訴訟代理人，始得上
訴。
中    華    民    國    97    年    12    月    31    日
                                        書記官  李淑華
【附記】
民事訴訟法第466條之1：
(1)對於第二審判決上訴，上訴人應委任律師為訴訟代理人。但上
  訴人或其法定代理人具有律師資格者，不在此限。
(2)上訴人之配偶、三親等內之血親、二親等內之姻親，或上訴人
  為法人、中央或地方機關時，其所屬專任人員具有律師資格並
  經法院認為適當者，亦得為第三審訴訟代理人。
民事訴訟法第466條之2：
  上訴人無資力委任訴訟代理人者，得依訴訟救助之規定，聲請
  第三審法院為之選任律師為其訴訟代理人。


司法院資訊處製作；財團法人民間司法改革基金會備份。
